【裁判字號】    92,訴,948
【裁判日期】    920530
【裁判案由】    妨害兵役
【裁判全文】
臺灣板橋地方法院刑事判決                          九十二年度訴字第九四八號
    公  訴  人  臺灣板橋地方法院檢察署檢察官
    被      告  甲○○
右列被告因妨害兵役案件，經檢察官聲請簡易判決處刑（九十二年度偵字第一五九六
號），經本院板橋簡易庭認不宜以簡易判決處刑，改分通常程序審判，本院判決如左
：
    主  文
甲○○後備軍人居住處所遷移，無故不依規定申報，致使點閱召集令無法送達，處拘
役參拾日，如易科罰金，以參佰元折算壹日。
    事  實
一、甲○○係後備軍人，為三軍部隊點閱召集精誠二一二之三號應召員，於民國九十
    一年五月二十日將戶籍設於臺北縣板橋市○○路五十二巷二弄五號，惟實際上並
    無居住該處，即遷出上開處所，無故不依規定申報，致使台北縣後備司令部所發
    指定應於九十一年六月十八日上午八時前往台北市○○路六五三號永春坡營區報
    告之點閱召集令無法送達。
二、案經台北縣後備司令部移送臺灣板橋地方法院檢察署偵查後聲請簡易判決處刑。
    理  由
一、右揭事實，業據被告甲○○於本院審理時坦承不諱，此外並有點閱召集令及受領
    回執、台北縣政府警察局海山分局海山派出所召集令遷出未報年籍表、法務部戶
    役政連結作業系統各乙紙等件在卷可稽，足徵被告自白與事實相符。又按常備兵
    退伍後為後備役者，為後備軍人，應受後備管理，兵役法第二十七條第二款定有
    明文。又依後備軍人管理規則第七條第二款、第十五條第二款規定，後備軍人應
    有戶籍遷出遷入或住址變更申報之義務，且由戶籍管轄區域遷往其他戶籍管轄區
    域者，應逕向遷入地戶政機關辦理戶籍遷入登記。是被告於住居所遷移時，自應
    依上開規定向戶政機關申報，以符後備軍人之管理。再者，凡屬後備軍人，祉須
    不按址居住，復不依規定申報其所在，致使召集令無法送達，而無正當理由者，
    其罪即已成立，縱令遷移居住處所並無逃避兵役之本意，但此項行為，如召集令
    無法送達時，即以意圖避免召集論，且規定並未違反憲法第二十三條所彰顯之比
    例原則，司法院大法官釋字第五一七號解釋、最高法院八十九年度台非字第五四
    號、八十五年度台上字第五一二七號判決可資參照。被告既實際上並無居住於戶
    籍地即遷出上開處所，無故不依規定申報，致點閱召集令無法送達，則不論被告
    是否有避免召集之意圖，揆諸前開說明即以意圖避免召集論。本件事證明確，被
    告犯行洵堪認定。
二、被告行為後，妨害兵役治罪條例業已修正，並經總統於九十一年六月二十六日公
    布施行，於同年月二十八日生效。依被告行為時之法律，係違反修正前妨害兵役
    治罪條例第十一條第三項、第一項第三款規定，應依同條例第七條第二項（聲請
    簡易判決處刑書誤載為修正前妨害兵役治罪條例第十一條第三項、第一項第三款
    規定，應依同條例第六條）規定，處一年以下有期徒刑、拘役或三百元以下罰金
    ；惟本件裁判時之妨害兵役治罪條例，就同一行為之處罰，改依修正後同條例第
    六條第二項（聲請簡易判決處刑書誤載為同條例第五條），處一年以下有期徒刑
    、拘役或科新台幣九萬元以下罰金，比較被告行為時之法律與本件裁判時之法律
    ，以行為時之法律較有利於被告，自應依刑法第二條第一項但書之規定，適用較
    有利於被告之修正前妨害兵役治罪條例論處。核被告所為係犯修正前之妨害兵役
    治罪條例第十一條第三項、第一項第三款之規定，應依修正前之妨害兵役治罪條
    例第七條第二項科刑。聲請人認被告應適用修正後之妨害兵役治罪條例論處，容
    有未洽，應予更正。爰審酌被告素行、犯罪動機目的、手段、智識程度、所生危
    害、坦承犯行之犯罪後態度等一切情狀，量處如主文所示之刑，並諭知易科罰金
    之折算標準。
據上論斷，應依刑事訴訟法第四百五十二條、第二百九十九條第一項前段，修正前妨
害兵役治罪條例第十一條第三項、第一條第三款、第七條第二項，刑法第二條第一項
但書、第十一條前段、第四十一條第一項前段，罰金罰鍰提高標準條例第二條，判決
如主文。
本案經檢察官葉志飛到庭執行職務。
中      華      民      國      九十二      年      五    月    三十    日
                                  臺灣板橋地方法院刑事第二庭
                                      法  官   張   宏   節
右正本證明與原本無異。
如不服本判決，應於判決送達後十日內向本院提出上訴狀。
                                      書記官   李   淑   秋
中      華      民      國      九十二      年     六    月      二     日
修正前妨害兵役治罪條例第十一條第三項、第一條第三款、第七條第二項
妨害兵役治罪條例第十一條：
後備軍人有左列行為之一者，處一年以下有期徒刑、拘役或三百元以下罰金:
一、離營歸鄉無故不依規定報到，或重複申報戶籍者。
二、無故拒絕調查，或體格檢查不到者。
二、居住處所遷徙，無故不依規定申報者。
國民兵犯前項第二款、第三款之罪者，處六月以下有期徒刑、拘役或一百元下罰金。
後備軍人犯第一項之罪或國民兵犯第二項之罪，致使召集令無法送達，以意圖避免召
集論;分別依第六條、第七條科刑。
妨害兵役治罪條例第一條：
妨害兵役，依本條例治罪；本條例未規定者，適用其他法律之規定。
妨害兵役治罪條例第七條：
意圖避免教育召集或勤務召集，而有左列行為之一者，處三年以下有期徒刑:
一、捏造免役、除役、轉役或免除召集原因者。
二、故意毀傷身體者。
三、無故拒絕接受召集令者。
四、無故逾應召期限二日者。
五、使人頂替本人應召者。
無故不參加點閱召集，或意圖避免點閱召集，而有前項第一款至第三款及第五款行為
之一者，處一年以下有期徒刑、拘役或三百元以下罰金。


司法院資訊處製作；財團法人民間司法改革基金會備份。
